臺灣高等法院高雄分院刑事判決　　　　　　　　　　九十年度上易字第二七四號
　　上 訴 人即
　　自　訴　人　乙○○
　　自　訴　人
　　代　理　人　甲○○
　　被　　　告　丙○○
右上訴人因被告詐欺案件，不服臺灣高雄地方法院八十九年度自字第三三０號中華民
國九十年十月十五日第一審判決，提起上訴，本院判決如左：
      主  文
上訴駁回。
      理  由
一、自訴意旨略以：緣同案被告胡福田（已死亡，已由台灣高雄地方法院為不受理判
    決確定）係聯福建設事業有限公司與聯竣建設公司負責人，與被告丙○○共同向
    自訴人乙○○佯稱將於高雄縣鳥松鄉○○路建築高級住宅出售，並取出建築圖藉
    以取信自訴人乙○○，並邀自訴人投資加入公司為股束，自訴人遂提供老家座落
    高雄彌陀鄉之土地四筆（即彌陀鄉○○段三０一之一地號、彌陀鄉○○段四四九
    地號、彌陀鄉○○段四四九之一地號、彌陀鄉○○段四六號）約定向銀錢業者貸
    款新台幣（下同）五百萬元做為入股公司之股東投資款。不料同案被告胡福田等
    人與高雄市小港區農會勾串，而以同案被告胡福田所有座落屏東縣鹽埔鄉之十二
    筆土地（即鹽埔鄉○○段一二四之二三二號至同段一二四之二四三號，均登記於
    被告丙○○名下）及自訴人所有之土地四筆，向高雄市小港農會借款共二千八百
    萬元，並於上開土地設定最高限額抵押債權三千三百六十萬元（存續期間自八十
    二年十一月或十二月至一一二年十一月止），惟查小港農會對於自訴人所提供之
    上開土地鑑價過高，且上開借款由同案被告胡福田全數領取後，即將上開二建設
    公司停止營業，並將工地全部停工，且高雄縣鳥松鄉○○路之房屋亦無推出，自
    訴人所提供之上開土地亦遭法院裁定拍賣，自訴人始知受騙，因認被告丙○○涉
    有刑法第三百三十九條第一項之詐欺取財罪嫌云云。
二、按犯罪事實應依證據認定之，無證據不得推定其犯罪事實，刑事訴訟法第一百五
    十四條定有明文。次按事實之認定應憑證據，如未能發現相當證據，或證據不足
    以證明，自不能以推測或擬制之方法，以為裁判基礎（最高法院四十年臺上字第
    八六號判例參照）。而告訴人（自訴人亦同）之告訴，係以使被告受刑事訴追為
    目的，是其陳述是否與事實相符，仍應調查其他證據以資審認（最高法院五十二
    年臺上字第一三００號判例參照）。另按刑法第三百三十九條第一項之詐欺罪，
    必須行為人自始基於不法所有之意圖，以客觀上足以使人陷於錯誤之手段，欺矇
    被害人使之交付財物，始足當之，若所使用之手段在客觀上不能認為詐術，亦不
    足以使人陷於錯誤，即不得以詐欺罪相繩（最高法院四十六年度台上字第二六０
    號判例意旨參照）。
三、本件自訴人認被告丙○○涉有詐欺取財罪嫌，係以被告丙○○與同案被告胡福田
    違反約定以同案被告胡福田所有登記於被告丙○○名下座落屏東縣鹽埔鄉之十二
    筆土地與自訴人所有之上開四筆土地向小港農會借款二千八百萬元，並設定三千
    三百六十萬元之最高限額抵押權，而同案被告胡福田將上開借款全數領走後，即
    將上開二建設公司停止營業，並將屏東市及內埔鄉之工地停工，且鳥松鄉○○路
    之房屋亦未推出，嗣後被告丙○○又將上開屏東縣鹽埔鄉之十二筆土地過戶予王
    麗雲、林吟二人，被告之詐欺行為甚明，並提出建築圖縮小影本一紙、他項權利
    證明書一紙、土地標示表一紙為其論據。
四、被告丙○○未於言詞辯論期日到場，據其於原審及本院調查時堅決否認有詐欺犯
    行，辯稱：胡福田早期與我一起做過生意，八十二年間他來找我說他的建設公司
    在廣告上要我過去幫忙他，在幫忙的期間，我並不認識自訴人，因為當時胡福田
    有一塊地要跟農會貸款，因為須是農會的會員才可以辦理貸款，所以胡福田拜託
    我名義借給他，讓他可以借貸，當時才認識自訴人，我本身並不是公司股東，土
    地是胡福田的，自訴人另外有提供土地來擔保，後來因為胡福田死亡，農會要追
    償，他才告我，我也有提供我的親戚林榮木擔任保證人，林榮木的房子也被拍賣
    了，整件事都是胡福田在主導，我從頭到尾都沒有與小港農會接洽，只有在借款
    的時候才去對保，借款金額及目前所欠金額，我都不清楚，因為土地不是我的，
    胡福田在辦理完貸款就把土地再過戶回去了，我不知道過戶給何人等語。
五、經查：
  (一)同案被告胡福田為向小港農會辦理貸款，將上開座落於屏東縣鹽埔鄉之十二筆土
    地移轉登記予被告丙○○，而以上開土地連同自訴人所有之土地，以自訴人、證
    人林榮木等人為連帶保證人向小港農會貸款二千八百萬元，且設定三千三百六十
    萬元之最高限額抵押權等情，業據被告丙○○於原審及本院審理時供承明確（見
    原審卷第一百頁、一百零一頁、本院九十年十二月十四日訊問筆錄），核與證人
    林榮木於原審調查時證述：丙○○是我表姊夫，有一次他要我到小港農會當保證
    人，我沒有在聯福建設公司有任何股份，因為丙○○拜託我，我基於相信他，所
    以才作保證等情相符（見原審卷第一百三十七頁、第一百三十八頁），且證人即
    小港農會職員陳勝宏於原審調查時亦證稱：胡福田以他本人名義借錢，丙○○是
    農會會員，胡福田當時向我們說要蓋房子，向我們農會陸陸續續借貸，他都蓋好
    房子還錢，然後再借錢，我們農會不能以公司名義借貸，印象中都是胡福田在還
    錢，最近一筆是二千多萬元，沒有還給農會，我們都是與胡福田接洽細節，款項
    是撥給會員丙○○，八十二年十二月二十九日撥到丙○○在我們農會的一一０─
    七二五八─五號戶頭，後來胡福田過世沒有蓋房子等語（見原審卷第一百三十八
    頁、第一百三十九頁），而被告丙○○於本院審理時亦辯稱：小港農會有規定，
    建設公司不能申請貸款，要農會的會員以個人名義才可以申請，胡福田說先把土
    地過戶給我，等辦完貸款後，再把土地過戶還給他等語（見本院九十年十二月二
    十七日審判筆錄），足見當時實際上向小港農會借款者係同案被告胡福田，因其
    並非小港農會會員，故將土地移轉登記予具有小港農會會員身分之被告丙○○名
    下，並以被告丙○○之名義借款，因此被告丙○○所辯係胡福田先將上開土地移
    轉於其名下，並以其名義向小港農會借款，而其親戚林榮木亦擔任連帶保證人等
    語，應堪信為真實。
  (二)被告丙○○於原審調查時辯稱：之前我根本沒見過自訴人，也不認識自訴人，建
    鳥松鄉○○路的住宅，我根本不知道，後來胡福田自稱資金有困難，要找投資人
    ，他找誰投資我不知道，自訴人乙○○要去申請戶籍謄本時，我載他去才知道他
    也有作連帶保證，我問他為何當連帶保證人，他說加入股東有利潤，他有土地投
    資等語（見原審卷第一百頁、第一百零一頁），即自訴代理人甲○○於本院審理
    中亦自稱：「這個案子從頭到尾我都有參與，我哥哥當時投資這家建設公司被騙
    ‧‧‧」及「胡福田找我們投資，被告丙○○是胡福田找出來當人頭出來貸款」
    等語，而證人陳勝宏於原審調查時則證稱：乙○○當時說要與胡福田合夥作股東
    蓋房子，他們說在屏東鹽埔蓋十二間等語（見原審卷第一百三十九頁），顯見本
    案係胡福田邀自訴人投資，自訴人提供不動產設定抵押借得之款項充當投資額，
    被告丙○○僅係具有農會會員身份而充當借款人，應無疑義。
  (三)同案被告胡福田於八十三年五月二十二日將座落於屏東縣鹽埔鄉之十二筆土地移
    轉於證人王麗雲、林吟二人之事實，亦經證人林吟於原審調查時證稱：同案被告
    胡福田之妻王麗姿為避免同案被告胡福田之前妻對財產有糾葛，乃借用其名義登
    記土地，而王麗雲為王麗姿之妹妹等情相符（見原審卷第五十四頁反面、第五十
    五頁），上開土地於同案被告胡福田向小港農會借款時，即已設定最高限額抵押
    權，即使同案被告胡福田事後將之分別移轉登記予證人王麗雲、林吟二人，亦不
    影響小港農會就上開債權對前開土地行使抵押權之求償，自難以其事後之移轉登
    記行為即遽論同案被告胡福田與被告丙○○有施用詐術使自訴人陷於錯誤之情事
    。
  (四)證人王麗雲、林吟所有之土地及證人林榮木所有之不動產（包括土地及房屋），
    均遭小港農會聲請強制執行拍賣之事實，亦有台灣屏東地方法院八十三年度拍字
    第六０五號民事裁定、台灣高雄地方法院八十五年度執字第一０九九一號債權憑
    證、台灣高雄地方法院民事執行處八十五高澤民正八五執字第一０九九一號通知
    、台灣高雄地方法院民事執行處強制執行金額計算書分配表各一紙在卷可參，足
    見同案被告胡福田及證人林榮木亦因無法清償上開借款，致其等所有之土地及房
    屋為小港農會向法院聲請強制執行拍賣，並非僅自訴人所有之土地遭小港農會聲
    請法院強制執行拍賣，再者，同案被告胡福田於八十三年八月十六日死亡等情，
    有高雄市小港區戶政事務所戶籍證明書一紙在卷可稽，益證本件係因同案被告胡
    福田死亡後，其所經營之聯福建設事業有限公司與聯竣建設公司營運發生問題，
    無法償還所積欠小港農會之借款，致自訴人所有之上開土地遭強制執行拍賣，尚
    難憑此而為被告丙○○不利之認定。
六、綜上所述，本件係胡福田邀自訴人投資，自訴人始提供土地設定抵押，被告丙○
    ○僅係受胡福田之請託充當借款人，被告在客觀上並無施用詐術，自訴人亦非因
    被告施用詐術陷入錯誤而交付財物，顯與刑法第三百三十九條第一項詐欺取財罪
    之構成要件有別。此外，本院復查無其他積極證據足以證明被告有何詐欺犯行，
    不能證明被告犯罪，原審依法為被告無罪之判決，核無不合。自訴人上訴意旨仍
    執陳詞，指摘原判決不當，為無理由，應予駁回。
七、被告經合法傳喚，無正當理由不到庭，爰不待其陳述，逕行判決。
據上論結，應依刑事訴訟法第三百六十八條、第三百七十一條，判決如主文。
中    華    民    國      九十一      年      八      月     二十九     日
                              臺灣高等法院高雄分院刑事第五庭
                                  審判長法官  吳水木
                                        法官  洪慶鐘
                                        法官  趙文淵
右正本證明與原本無異。
不得上訴。
                                  法院書記官  唐奇燕
中    華    民    國      九十一      年      九      月    二    日
